ACORDAO-COMPLETO-2527245

ACÓRDÃO 1010/2022 ATA 4/2022 - PRIMEIRA CÂMARA

VISTOS, relatados e discutidos estes autos, que tratam do ato de admissão de Paola Maria Meienberg Zebral, submetido pela Caixa Econômica Federal à apreciação deste Tribunal, nos termos do art. 71, inciso III, da Constituição Federal.
ACORDAM os Ministros do Tribunal de Contas da União, reunidos em sessão desta 1ª Câmara, ante as razões expostas pelo Relator, e com fundamento nos arts. 1º, inciso V, e 39, inciso I, da Lei 8.443/1992, em:
9.1. considerar legal, para fins de registro, o ato de admissão de Paola Maria Meienberg Zebral;
9.2. arquivar este processo.

ATOS DE ADMISSÃO. Atos de Admissão da unidade emissora Caixa Econômica Federal, enviados ao TCU pela unidade de controle interno CONTROLADORIA-GERAL DA UNIÃO para fins de análise e julgamento.

Primeira Câmara

Caixa Econômica Federal

3. Interessada: Paola Maria Meienberg Zebral (XXX.616.971-XX)

13.1. Ministros presentes: Walton Alencar Rodrigues (Presidente), Vital do Rêgo e Jorge Oliveira (Relator).
13.2. Ministro-Substituto convocado: Augusto Sherman Cavalcanti.

JORGE OLIVEIRA

Trata-se do ato de admissão de Paola Maria Meienberg Zebral, submetido pela Caixa Econômica Federal, para fins de registro, à apreciação do Tribunal de Contas da União (TCU) .
2. 	Transcrevo, a seguir, a análise feita pela Secretaria de Fiscalização de Integridade de Atos e Pagamentos de Pessoal e de Benefícios Sociais (Sefip) , acolhida pelos dirigentes da unidade e pelo Ministério Público junto ao TCU (MP/TCU) :
" (...) 
Exame das Constatações
9.	Ato: 6644/2018 - Interessado: PAOLA MARIA MEIENBERG ZEBRAL - CPF: XXX.616.971-XX
9.1.	Parecer do Controle Interno: considerar o ato Legal.
9.2.	Constatação e análise: 
9.2.1. 	A data informada no campo 'Data da convocação' é maior que a data informada no campo 'Data de validade do processo seletivo após prorrogação'.
a.	Justificativa do Gestor de Pessoal: Não há. Verificação efetuada no âmbito do TCU.
b.	Análise do Controle Interno: Não há. Verificação efetuada no âmbito do TCU.
c.	Análise da Equipe Técnica: Ilegal
A data de validade inicial do processo seletivo era 16/06/2015, mas foi prorrogada até 16/06/2016. O interessado obteve decisão judicial transitada em julgado em 22/12/2017 e foi convocado em 06/02/2018.
A contratação após a validade de processo seletivo está em desconformidade com a legislação vigente. Há jurisprudência consolidada no TCU no sentido de considerar ilegais e negar registro aos atos de admissões ocorridos após a expiração do prazo improrrogável dos certames, consoante Acórdão 1106/2020-TCU-Plenário, cujo enunciado prescreve:
'A expiração do prazo de validade de concurso público constitui óbice intransponível ao registro pelo TCU de atos de admissão efetuados posteriormente a essa data, devendo, no entanto, ser assegurada a produção dos efeitos das admissões enquanto subsistir decisão judicial favorável aos interessados.'
O Acórdão 9441/2021-TCU-Primeira Câmara considerou ilegal e negou o registro do ato de admissão, sem, contudo, expedir determinação ao órgão de origem, uma vez que houve decisão judicial transitada em julgado em favor da beneficiária. Conforme o julgado, 'tal encaminhamento garante, de um lado, o exercício da competência constitucional atribuída a esta Corte de apreciar, para fins de registro, a legalidade dos atos de admissão, e, de outro, o atendimento à decisão judicial definitiva'.
Assim, propõe-se considerar ilegal o ato de admissão de PAOLA MARIA MEIENBERG ZEBRAL, negando-lhe o correspondente registro, nos termos do art. 260, § 1º, do Regimento Interno desta Corte de Contas nos termos do art. 260, § 1º, do Regimento Interno desta Corte de Contas, sem, contudo, expedir determinação ao órgão de origem, em respeito à decisão judicial transitada em julgado.
9.3.	O quadro resumo de ocorrências e, quando for o caso, o detalhamento da norma legal e da jurisprudência para a inconsistência acima elencada encontra-se no anexo II dessa instrução. 
9.4.	Encaminhamento do ato: 
9.4.1	Considerar ILEGAL e recusar registro do ato de Admissão de PAOLA MARIA MEIENBERG ZEBRAL do quadro de pessoal do órgão/entidade Caixa Econômica Federal, com base nos arts. 71, inciso III, da Constituição Federal, 1º, inciso V, e 39, inciso II, da Lei 8.443/1992 e 260, § 1º, do Regimento Interno. 
CONCLUSÃO
10.	A abrangência e a profundidade das verificações levadas a efeito fundamentam convicção de que o ato 6644/2018 pode ser apreciado pela ilegalidade, em razão das irregularidades apontadas no item Exame das Constatações desta instrução, que representam afronta à legislação e à jurisprudência de referência
PROPOSTA DE ENCAMINHAMENTO
11.	Ante o exposto, com fundamento no art. 71, inciso III, da Constituição Federal, no art. 1º, inciso V, e art. 39, incisos I e II, da Lei 8.443/1992, no art. 260 do Regimento Interno do Tribunal de Contas da União, propõe-se: 
11..1	Considerar ILEGAL e recusar registro do ato de Admissão de PAOLA MARIA MEIENBERG ZEBRAL do quadro de pessoal do órgão/entidade Caixa Econômica Federal, com base nos arts. 71, inciso III, da Constituição Federal, 1º, inciso V, e 39, inciso II, da Lei 8.443/1992 e 260, § 1º, do Regimento Interno."
É o relatório.

não há

Procurador Júlio Marcelo de Oliveira

ADMISSÃO. NOMEAÇÃO APÓS EXPIRAÇÃO DO PRAZO DE VALIDADE DO CONCURSO. EXISTÊNCIA DE SENTENÇA JUDICIAL TRANSITADA EM JULGADO. AÇÃO JUDICIAL IMPETRADA AINDA NO PRAZO DE VALIDADE DO CERTAME. LEGALIDADE.

ATOS DE ADMISSÃO (ADS)

Em exame o ato de admissão de Paola Maria Meienberg Zebral, no cargo de técnico bancário, submetido a esta Corte pela Caixa Econômica Federal, para fins de registro, nos termos do art. 71, inciso III, da Constituição Federal.
2. 	A Secretaria de Fiscalização de Integridade de Atos e Pagamentos de Pessoal e de Benefícios Sociais (Sefip) e o Ministério Público junto ao TCU (MP/TCU) se manifestaram pela ilegalidade do ato e pela negativa de registro, por entender que a contratação se deu após o vencimento do prazo de validade do concurso.
3. 	Com as devidas vênias, divirjo dos pareceres.
4. 	A interessada foi aprovada em processo seletivo para ocupar vaga do quadro permanente da Caixa na posição 695. Antes do fim do prazo de validade do concurso, que ocorreria em 16/2/2016, ajuizou reclamação trabalhista pleiteando sua nomeação, com base na alegação de que a Caixa Econômica Federal havia publicado editais para contratação de serviços terceirizados.
5.	A sentença, expedida em 29/2/2016, determinou que a Caixa convocasse a servidora para realização de exames médicos e subsequente contratação (peça 3, p. 13) . A unidade técnica registra que a sentença transitou em julgado em 22/12/2017 e a convocação da interessada se deu em 6/2/2018.
6.	Nesse contexto, inexiste qualquer ilegalidade. Embora a nomeação tenha se dado em período posterior à validade do certame, é certo que foi buscada judicialmente ainda no prazo nele previsto.
7. 	A propósito, no âmbito do Poder Judiciário já existe consenso de que somente são válidas as ações judiciais que buscam o reconhecimento do direito à nomeação de candidatos aprovados em cadastro de reserva quando ajuizadas dentro do prazo de validade do concurso público, conforme restou decidido pelo STF no RE 766.304. O tema possui repercussão geral e a Excelsa Corte deliberou por fixar a tese em assentada posterior, ainda não ocorrida, em face de divergências pontuais de redação que em nada afetarão o mérito da questão discutidas nestes autos. 
8. 	A sentença que ordenou a contratação em tela se deu, portanto, em conformidade com aquela orientação.
9. 	É certo que este Tribunal tem se orientado no sentido de que "a expiração do prazo de validade de concurso público constitui óbice intransponível ao registro pelo TCU de atos de admissão efetuados posteriormente a essa data, devendo, no entanto, ser assegurada a produção dos efeitos das admissões enquanto subsistir decisão judicial favorável aos interessados" (Acórdão 1106/2020-TCU-Plenário, Relator: Ministra Ana Arraes, 2.805/2019 - 2ª Câmara, Relatora: Ministra Ana Arraes e 7.427/2016 - 1ª Câmara, Relator: Ministro Bruno Dantas, entre outros) . Observo, no entanto, que essa jurisprudência foi erigida fundamentalmente a partir das análises de admissões efetuadas pela Empresa Brasileira de Correios e Telégrafos (ECT) e que decorreram de decisão judicial dotada de especificidades que a distinguem da sentença presente nestes autos.
10. 	No voto condutor do primeiro desses arestos, a Relatora consignou que:
 " (...) a Justiça do Trabalho não determinou objetivamente a contratação de nenhum candidato em específico, tampouco indicou o quantitativo de vagas reservadas no certame e muito menos as qualificou: antes, simplesmente estendeu o prazo de validade 'até que se alcance o número de contratações necessárias, de forma a reduzir as contratações temporárias às situações efetivamente emergenciais e de duração reduzida' (cf. sentença de primeiro grau proferida em 19/11/2014) ."
11.	E, posteriormente, arrematou: "portanto, o que se tem, concretamente, é um concurso público cuja vigência, em sua plenitude, já se estende por nove anos, sem nenhum sinal de solução no horizonte".
12. 	O voto condutor do Acórdão 3503/2016-TCU-Primeira Câmara (Relator: Ministro Benjamin Zymler) , mencionado como precedente na discussão que conduziu ao já mencionado Acórdão 1106/2020-TCU-Plenário, demonstrou preocupação com a possível irreversibilidade das contratações, na hipótese de revogação da ordem judicial, a partir do registro efetuado por esta Corte:
"De fato, uma vez registrados os atos, seria defeso à origem, mesmo na hipótese de reforma da sentença trabalhista, desconstituí-los unilateralmente. É que, tratando-se de atos complexos, também o TCU teria de participar do eventual desfazimento das admissões, consoante pacífica jurisprudência do Supremo Tribunal Federal (STF) , talhada em sua Súmula 6 (...) ".
13. 	A justificada precaução consignada naquele voto não se mostra aplicável ao ato de admissão agora apreciado, uma vez que a sentença que ordenou a contratação já transitou em julgado.
14.	É certo também que o TCU tem se posicionado da mesma forma em situações diversas da verificada na Empresa Brasileira de Correios e Telégrafos, mas que também não se amoldam ao presente caso.
15.	Refiro-me, por exemplo, ao precedente mencionado pela unidade técnica no corpo de sua instrução (Acórdão 9441/2021-TCU-Primeira Câmara, Relator Ministro Augusto Sherman) . Tratou-se, na oportunidade, de ato de admissão emitido por Furnas Centrais Elétricas, com base em acordo homologado judicialmente, mas efetivado (o ato de admissão) após o prazo de validade do concurso. O precedente, portanto, é distinto do que se aprecia neste momento, visto inexistir, naquele caso, provimento judicial determinando expressamente a admissão de determinado candidato. A situação constante destes autos é significativamente distinta deste precedente, uma vez que decorre de decisão judicial com contornos perfeitamente delimitados e favorável apenas ao interessado.
16.	Já no TC Processo 039.967/2021-2, de minha relatoria, apreciou-se ato de admissão no Banco do Nordeste do Brasil após o prazo de validade do concurso, todavia em atenção a sentença judicial não transitada em julgado.
17. 	Portanto, o ato de admissão ora apreciado se distingue, essencialmente, das jurisprudências mencionadas porque decorre de ação judicial: (i) de escopo restrito; (ii) desprovida do caráter de generalidade; (iii) impetrada dentro do prazo de validade do concurso; e (iv) transitada em julgado.	 18. 	Considero que essas condições, que consolidam a irreversibilidade da contratação, conduzem à conclusão de não haver razões para que o Tribunal deixe de considerar o ato legal, ordenando seu registro.
19.	Por fim, registro que sigo precedente que se ajusta perfeitamente à situação examinada neste processo. Por ocasião da apreciação do TC Processo 040.933/2021-0, de minha relatoria, a Primeira Câmara considerou legal, para fins de registro, o ato então examinado (Acórdão 18.877/2021) .
	Ante o exposto, divirjo do encaminhamento proposto pela unidade técnica e pelo MP/TCU e VOTO por que o Tribunal adote a minuta de acórdão que ora submeto a este Colegiado.
TCU, Sala das Sessões, em 22 de fevereiro de 2022.
JORGE OLIVEIRA 
Relator